【裁判字號】    99,消債抗,72
【裁判日期】    990325
【裁判案由】    聲請更生程序
【裁判全文】
臺灣高雄地方法院民事裁定            99年度消債抗字第72號
抗  告  人  甲○○
上列抗告人因聲請更生程序事件，對於中華民國99年3 月15日本
院99年度消債更字第83號裁定提起抗告，本院裁定如下：
    主  文
抗告駁回。
抗告程序費用新臺幣壹仟元由抗告人負擔。
    理  由
一、抗告意旨略以：抗告人先前雖依金融主管機關協調成立之中
    華民國銀行公會會員辦理消費金融案件無擔保債務協商機制
    ，與債權人達成分期還款協議而事後毀諾，但實因所得數額
    無力負擔原定協商還款條件而導致，確有不可歸責於己之事
    由。又抗告人積欠如附表所示債權人債務數額合計約新台幣
    （以下同）430 萬5802元，但其每月收入扣除基本生活支出
    及扶養配偶與子女費用後，顯然無力再清償前開債務，是其
    確有無力清償債務之情事，為此請求廢棄原裁定，並准予抗
    告人更生等語。
二、按債務人不能清償債務或有不能清償之虞，且無擔保或無優
    先權之債務總額未逾1200萬元者，於法院裁定開始清算程序
    或宣告破產前，得向法院聲請更生，消費者債務清理條例（
    以下稱本條例）第3 條、第42條第1 項分別定有明文。又依
    同條例第8 條規定，聲請更生或清算不合程式或不備其他要
    件者，法院應以裁定駁回之，但其情形可以補正者，法院應
    定期間先命補正。經查：
  (一)抗告人前於95年12月間依金融主管機關協調成立之中華民國
    銀行公會會員辦理消費金融案件無擔保債務協商機制與最大
    債權人國泰世華銀行達成分期還款協議，嗣因無力償還於98
    年1 月毀諾。惟因是時尚有如附表三所示有擔保債務未能一
    併參與協商，遂由抗告人再依本條例規定併向中國信託銀行
    請求協商，因遭退件以致協商不成立等事實，業有該銀行陳
    報狀1 份為憑，足認抗告人業依本條例第151 條第1 項規定
    進行協商程序而不成立，遂符合聲請更生之法定程序要件，
    故本件所應審究者厥為抗告人是否確有不能清償債務或不能
    清償之虞之情形，合先敘明。
  (二)茲依卷附抗告人97年度綜合所得稅各類所得資料清單雖記載
    其所得數額為零（參見原審卷第41頁），然參以抗告人既已
    自述其每月薪資收入約為2 萬元至2 萬2000元不等云云（參
    見原審卷第5 頁），顯見其確因工作性質特殊，以致無由徒
    憑前開所得資料清單推知其實際所得數額為何。是本件既無
    相關事證可資推認抗告人實際所得數額為何，本院乃認應採
    信其每月收入約2 萬2000元為當，合先敘明。
  (三)按本條例立法目的係為使不幸陷入經濟困境之人得以清理債
    務、重建生活，並在清理債務過程中能適度保有符合人性尊
    嚴之最低基本生活所需，而非維持債務人過去慣常之寬裕生
    活型態，否則債務人一方面既因原本生活模式以致負有龐大
    債務而無力清償，他方面若仍容許其繼續延續既有生活標準
    ，非僅有悖於本條例意旨，更係將債務人因個人浪費或財務
    管理失控之風險不當轉嫁予金融機構負擔，顯非公允。故為
    妥適調整債務人與債權人及其他利害關係人間之權利義務關
    係，保障債權人獲得公平受償，並謀求消費者經濟生活之重
    建復甦機會，法院針對債務人所主張各項生活費用支出，即
    非可逕以債務人所任意主張之基本生活費用數額而斷，而應
    改以酌採政府所定最低生活費用作為裁量標準，方屬允恰。
    準此，參諸抗告人居住於高雄市三民區，遂應以內政部所公
    告99年度高雄市低收入戶最低生活費用每人每月為1 萬1309
    元計算其生活必要費用，始為合理。
  (四)又抗告人配偶林麗珠雖罹有憂鬱症，惟依抗告人自述林麗珠
    每月除有代工收入約7000至8000元外，尚可領取殘障津貼40
    00元（參見本院卷第5 頁），顯見依林麗珠收入數額已足以
    維持個人必要生活，應無繼續受抗告人扶養之必要。再者，
    抗告人主張其每月除須負擔個人必要生活費用外，尚須支出
    子女許雅琴、許雅君扶養費用各4500元及4000元、共計8500
    元（參見原審卷第6 頁）。經核此部分主張尚未逾上述最低
    生活費用標準，核屬適當，應予准許。準此，抗告人每月收
    入扣除個人必要生活支出及扶養費用後，尚餘約2191元（2
    萬2000元－1 萬1309元－8500元＝2191元）可資運用。
  (五)其次，審諸本條例立法意旨乃係考慮陷於經濟上困境之消費
    者若任其於惡性循環之債務窘境中自生自滅，勢將衍生嚴重
    社會問題，難以維持社會經濟秩序之安定，遂有依情形分別
    進行更生或清算程序藉以清理其債務之必要，俾能妥適調整
    債務人與各債權人彼此間相互權利義務關係，並同時兼顧消
    費者經濟生活之更生機會。惟私法上債之關係係以當事人間
    信賴關係為基礎，亦為社會經濟組織之重要支柱。當事人以
    法律行為追求自己之利益之際，亦應顧及對方利益，考量債
    權債務之社會作用，本於誠實及信用原則行使債權暨履行債
    務。是倘債務人欲透過本條例規定調整其既有義務內容之同
    時，自應本於誠信原則之本旨，惟有在不能清償債務或有不
    能清償之虞而使其陷於經濟上困境時，方得准許之，以期避
    免債務人惡意利用本條例而圖謀減免債務，致使一般法律交
    易無端陷於高度道德危險之下，迫使債權人為求保全資產而
    必須緊縮信用，進而惡化消費借貸關係應有之流通性。查抗
    告人名下尚有坐落高雄市○○區○○段940 地號土地（權利
    範圍全部），同段816 建號建物及2532建號未辦保存登記建
    物（即門牌號碼高雄市○○區○○路313 巷59弄6 號）土地
    暨房屋各1 筆，業有卷附抗告人財產清單1 份（參見原審卷
    第43頁）可證。又前開土地建物前經本院民事執行處以98年
    度司執字第114876號事件予以強制執行，經鑑價結果認定現
    值約為368 萬7000元（參見原審卷第147 頁），足見依抗告
    人現時所有不動產現值顯足以清償絕大多數有擔保及無擔保
    債務（430 萬5802元－368 萬7000元＝61萬8802元），至其
    餘未能清償部分，依其現時每月收入餘額應足以適度清償債
    務本金暨其所衍生之利息。況佐以抗告人子女許雅琴即將年
    滿20歲（79年11月間出生），屆時即無再繼續接受抗告人扶
    養之必要，則抗告人亦將因減輕此部分扶養義務而得提高個
    人償債能力。至縱令此舉將使抗告人喪失前開不動產所有權
    ，然揆諸前揭說明，本條例立法目的在於適度調整債務人與
    各債權人之權利義務關係，基於誠信原則，法院應以債務人
    整體資力是否足以清償債務作為判斷更生或清算准駁之依據
    ，始稱公允，斷無容許抗告人一方面欲主張保有個人不動產
    所有權、他方面卻以無力償還債務為由而聲請更生或清算之
    理。
三、綜上所述，抗告人現時既無不能清償債務或有不能清償之虞
    之情事，應屬聲請更生之要件不備且屬無從補正，原審駁回
    其聲請，理由雖有不同，然結論並無二致，是抗告意旨指摘
    原裁定不當，求予廢棄改判為無理由，應予駁回。
四、據上論結，本件抗告為無理由，依消費者債務清理條例第15
    條，民事訴訟法第495 條之1 第1 項、第449 條第1 項、第
    95條、第78條，裁定如主文。
中    華    民    國    99    年    3     月    25    日
                  民事第六庭  審判長法官  楊國祥
                                    法官  林書慧
                                    法官  陳明呈
正本係照原本作成。
本裁定不得再抗告。
中    華    民    國    99    年    3     月    25    日
                                  書記官  劉音利
附表一：信用貸款部分（至98年12月22日止）
┌──┬──────────────┬────────┐
│編號│債權人                      │金額（新臺幣）  │
├──┼──────────────┼────────┤
│  │國泰世華銀行                │38萬1000元      │
├──┼──────────────┼────────┤
│  │萬泰銀行                    │4萬1000元       │
├──┼──────────────┼────────┤
│  │台新銀行                    │32萬8000元      │
├──┼──────────────┼────────┤
│  │大眾銀行                    │12萬5000元      │
├──┼──────────────┼────────┤
│  │中國信託銀行                │25萬3000元      │
├──┼──────────────┼────────┤
│    │總計                        │112萬8000元     │
└──┴──────────────┴────────┘
附表二：信用卡部分（至98年12月22日止）
┌──┬──────────────┬────────┐
│編號│債權人                      │金額（新臺幣）  │
├──┼──────────────┼────────┤
│  │華南商業銀行                │14萬5133元      │
├──┼──────────────┼────────┤
│  │國泰世華銀行                │26萬2874元      │
├──┼──────────────┼────────┤
│  │荷蘭銀行                    │8萬8294元       │
├──┼──────────────┼────────┤
│  │聯邦銀行                    │33萬224元       │
├──┼──────────────┼────────┤
│  │台新銀行                    │12萬1060元      │
├──┼──────────────┼────────┤
│  │大眾銀行                    │21萬2610元      │
├──┼──────────────┼────────┤
│  │中國信託銀行                │16萬2607元      │
├──┼──────────────┼────────┤
│    │總計                        │132萬2802元     │
└──┴──────────────┴────────┘
附表三：其他債務（至98年12月12日止）
┌──┬──────────────┬────────┐
│編號│債權人                      │金額（新臺幣）  │
├──┼──────────────┼────────┤
│  │中國信託                    │121萬元         │
│    │                            ├────────┤
│    │                            │64萬5000元      │
├──┼──────────────┼────────┤
│    │總計                        │185萬5000元     │
└──┴──────────────┴────────┘

司法院資訊處製作；財團法人民間司法改革基金會備份。
